臺灣高雄地方法院民事判決　　　　　　 100年度訴字第1067號
原　　　告　莊丁財
被　　　告　管貴仁
訴訟代理人　蘇勝嘉律師
上列當事人間返還合夥金等事件，本院於民國100 年10月25日言
詞辯論終結，判決如下：
  主  文
被告應協同原告辦理清算合夥財產。
原告其餘之訴駁回。
訴訟費用由被告負擔二分之一，餘由原告負擔。
  事實及理由
壹、程序事項：
    本件原告主張兩造間原有合夥投資天馬行空休閒農場之關係
    ，因其退夥後，被告拒不出面結算，乃依據退夥之法律關係
    起訴請求：(1)返還合夥資金；(2)被告應給付原告新台幣（下
    同）300 萬元，及自起訴狀繕本送達翌日起至清償日止，按
    年息5 ％計算之利息。原告嗣於民國100 年8 月2 日言詞辯
    論期日變更聲明為被告應協同原告辦理清算合夥財產（本院
    卷第49頁），100 年9 月20日撤回前開第1 項聲明（本院卷
    第77頁），100 年10月25日確定聲明為先位請求判令被告返
    還300 萬元資金，後位請求判令被告協同清算（本院卷第85
    、86頁）。而被告訴訟代理人固抗辯原告變更聲明為被告應
    協同原告辦理清算合夥財產，此係本院違法行使闡明權所為
    之變更。且原告事後於100 年9 月20日言詞辯論期日仍維持
    請求被告應給付300 萬元之聲明，並未因本院行使闡明權而
    變更聲明，縱原告事後再變更為被告應協同原告辦理清算合
    夥財產之聲明，被告亦不同意，本院自需僅就被告是否應給
    付原告300 萬元之範圍內為判決即可云云。惟查：
  (一)被告訴訟代理人雖引最高法院71年台上字第2808號判例要旨
    為據，抗辯本院闡明原告變更聲明為被告應協同原告辦理清
    算合夥財產已逾越闡明權行使範圍云云，惟上開判例因增訂
    民事訴訟法第199-1 條第1 項、第2 項及第247 條公布施行
    ，理論基礎發生動搖，業於90年3 月20日經最高法院90年度
    第3 次民事庭會議決議不再援用，合先指明。
  (二)按審判長應向當事人發問或曉諭，令其為事實上及法律上陳
    述、聲明證據或為其他必要之聲明及陳述；其所聲明或陳述
    有不明瞭或不完足者，應令其敘明或補充之。依原告之聲明
    及事實上之陳述，得主張數項法律關係，而其主張不明瞭或
    不完足者，審判長應曉諭其敘明或補充之。民事訴訟法第19
    9 條第2 項、第199 條之1 第1 項分別定有明文。本件原告
    主張兩造間原有合夥投資天馬行空休閒農場之關係，因其退
    夥後，被告拒不出面結算，乃依據退夥之法律關係請求被告
    返還合夥資金，而合夥人退夥時，其出資之返還，必須依民
    法第689 條之規定為結算分配，本件合夥復僅有2 名合夥人
    ，依原告事實上之陳述，已知被告有拒絕清算之意，故基於
    擴大訴訟制度解決紛爭之功能，且不影響判決審理範圍及當
    事人防禦方法之提出之情況下，本院乃於100 年8 月2 日言
    詞辯論期日詢問原告是否變更聲明為被告應協同原告辦理清
    算合夥財產，經原告聲明變更後，被告本人當場對此聲明之
    變更亦表示並無意見（本院卷第49頁），依民事訴訟法第25
    5 條第1 項第1 款之規定，已合法變更其訴，並無違反法令
    之情。
  (三)原告於100 年9 月20日言詞辯論期日撤回起訴狀訴之聲明第
    一項，並於本院詢其「訴之聲明第二項是否維持起訴狀所載
    聲明？」時，表示「維持第二項訴之聲明。」（本院卷第77
    、78頁），本院當次係針對原告起訴狀所載聲明予以確認，
    並未詢問原告就其於100 年8 月2 日已合法變更之聲明是否
    撤回或再行變更，自難認原告所請求「被告應協同原告辦理
    清算合夥財產」之聲明，已因此而失其訴訟繫屬。且原告嗣
    於100 年10月25日言詞辯論時亦表示，其第一次開庭時就有
    說要追加清算合夥財產，對方（即被告）也有同意等語（本
    院卷第85頁），足見原告於100 年8 月2 日所為「被告應協
    同原告辦理清算合夥財產」之「變更」聲明，實係「追加」
    聲明之意，而該追加聲明業經被告本人同意，已如前述，且
    此追加部分與原起訴範圍之基礎事實亦屬同一，合於民事訴
    訟法第255 條第1 項第2 款之規定，故原告之追加自屬合法
    ，被告訴訟代理人上開所辯，並無可採。
  (四)末按，訴的客觀合併，其目的在使相同當事人間就私權紛爭
    ，利用同一訴訟程序辯論、裁判，以節省當事人及法院勞費
    ，並使相關連之訴訟事件，受同一裁判，避免發生矛盾，而
    達訴訟經濟及統一解決紛爭之目的。基於民事訴訟採處分權
    主義之原則，自應尊重當事人有關行使程序處分權之意思，
    對其所提起的客觀合併之型態、方式及內容，儘量予以承認
    ，以符合現行民事訴訟法賦予訴訟當事人適時審判請求權之
    精神。本件原告於本院最後確認其訴之聲明時，表示「先請
    求返還300 萬元資金，後同意（協同）清算合夥財產」（本
    院卷第85頁），並具體指明係要求法院先判返還300 萬元再
    判同意（協同）清算（本院卷第86頁），揆諸前揭說明，本
    院自應依此順序審理之。
貳、實體事項：
一、原告主張：兩造於95年12月13日合夥出資經營坐落高雄市○
    ○區○○街135 巷7 弄7 號之「天馬行空休閒農場」，約定
    原告出資300 萬元，被告出資600 萬元，原告於96年4 月10
    日已將出資額300 萬元全數交付，被告卻遲未全數交付其出
    資額，經原告於96年7 月6 日向高雄市小港區調解委員會聲
    請調解未果，乃於96年8 月21日函知被告聲明退夥。嗣後原
    告於100 年1 月底發現上開農場已遭拆除，被告卻未通知原
    告，原告又於100 年2 月18日、100 年2 月25日再次聲請調
    解，被告均未到場。為此，爰依合夥之法律關係提起本訴等
    語。並先位聲明：被告應給付原告300 萬元，及自起訴狀繕
    本送達翌日起至清償日止，按年息5 ％計算之利息。備位聲
    明：被告應協同清算合夥財產。
二、被告則以：天馬行空休閒農場原係伊所興建，建好後原告要
    求合資，兩造乃一起經營，然原告事後不願分擔損失，並表
    示欲退夥，伊也想退出，不同意原告退夥，兩造間並未會帳
    ，原告應請求清算，不能直接請求返還退夥金等語為辯。並
    聲明：原告之訴駁回。
三、兩造不爭執之事項：
  (一)兩造於95年12月13日合夥出資經營坐落高雄市○○區○○街
    135 巷7 弄7 號「天馬行空休閒農場」，約定原告出資300
    萬元、被告出資600 萬元。
  (二)天馬行空生活農場登記為獨資，且申報自100 年1 月12日至
    101 年1 月11日止暫停營業。系爭農場目前已結束營業。
四、本院得心證之理由：
  (一)先位聲明部分：
    按合夥未定有存續期間，或經訂明以合夥人中一人之終身，
    為其存續期間者，各合夥人得聲明退夥，但應於兩個月前通
    知他合夥人。合夥因左列事項之一而解散：一、合夥存續期
    限屆滿者。二、合夥人全體同意解散者。三、合夥之目的事
    業已完成或不能完成者。退夥人與他合夥人間之結算，應以
    退夥時合夥財產之狀況為準。民法第686 條第1 項、第692
    條、第689 條第1 項分別定有明文。經查，兩造合夥之目的
    事業係經營天馬行空休閒農場，其合夥契約並未約定合夥期
    限，此有合夥契約書1 份在卷可參（本院卷第5 頁），則就
    此未定存續期間之合夥關係，各合夥人依法自均得聲明退夥
    ，並無須他合夥人之同意，而被告並不否認已於96年8 月21
    日收受原告聲明退夥之通知（本院卷第50頁），故依首揭法
    條之規定，兩造間之合夥關係自已於96年10月21日合法終止
    ，且因本件合夥人僅有2 人，其一人退夥後，合夥已欠缺存
    續要件，兩造之合夥關係已生解散之效果，依法應進行清算
    程序。惟兩造迄至本案言詞辯論終結時止，均未進行清算程
    序，此為兩造所不爭執，則合夥既尚未經清算，無從確定原
    告應負擔之盈虧數額，原告逕自請求被告應返還全部之出資
    金300萬元自屬無據，應予駁回。
  (二)備位聲明部分：
    按合夥解散後，其清算由合夥人全體或由其所選任之清算人
    為之。前項清算人之選任，以合夥人全體之過半數決之。民
    法第694 條定有明文。查兩造合夥之目的事業係經營天馬行
    空休閒農場，其合夥契約並未約定合夥期限，而被告已於96
    年8 月21日收受原告聲明退夥之通知，故兩造間之合夥關係
    已於96年10月21日合法終止，且因本件合夥人僅有2 人，其
    一人退夥後，合夥已欠缺存續要件，兩造之合夥關係已生解
    散之效果，依法應進行清算程序，而兩造迄今尚未辦理清算
    程序等情，均已如前所述，則原告依據前揭法條之規定，請
    求被告協同辦理清算合夥財產，即屬正當，應予准許。
五、綜上所述，原告本於合夥法律關係，先位請求被告返還300
    萬元為無理由，應予駁回；備位請求被告協同辦理清算合夥
    財產，則為有理由，應予准許。
六、本件為判決之基礎已臻明確，兩造其餘之陳述及所提其他證
    據，經本院斟酌後，認為均於判決之結果無影響，亦與本案
    之爭點無涉，自無庸逐一論述，併此敘明。
七、據上論結：本件原告之訴為一部有理由、一部無理由，合依
    民事訴訟法第79 條，判決如主文。
中    華    民    國  100     年    11    月    14    日
                  民事第五庭法  官  郭宜芳
以上正本係照原本作成。
如對本判決上訴，須於判決送達後20日內向本院提出上訴狀。如
委任律師提起上訴者，應一併繳納上訴審裁判費。
中    華    民    國  100     年    11    月    14    日
                            書記官  何秀玲